最高法院刑事判決　　　　　　　九十四年度台上字第一六一號
　　上訴人　乙○○
　　　　　　甲○○
上列上訴人等因貪污案件，不服台灣高等法院中華民國九十三年
十月十九日第二審更審判決（九十三年度上更(一)字第三六０號，
起訴案號：台灣宜蘭地方法院檢察署九十一年度偵字第二二五一
號），提起上訴，本院判決如下：
    主  文
原判決撤銷，發回台灣高等法院。
    理  由
本件原判決認定上訴人乙○○原係內政部警政署保一總隊隊員，
自民國八十七年七月起支援宜蘭縣警察局派遣宜蘭分局新生派出
所服共同勤務，為依據法令從事公務之人員。因駕駛其母林鴛鴦
所有之車號Ｔ九─八七八二號自用小客車，與他人發生車禍（確
實日期及地點不詳），致前開車輛左前葉子板受損，因身為警員
為免受上級處分，未要求對方賠償。嗣因經送修估價修理費用高
達新台幣（下同）七、八萬元，竟意圖向保險公司詐取理賠金，
而與何明聰、林燦賢（以上二人均經第一審判處有期徒刑一年十
月，褫奪公權二年，緩刑五年確定）及上訴人甲○○四人，基於
偽造文書及為自己不法所有之意圖之共同犯意聯絡，以甲○○經
營之基欣鋁業所有之車號Ｑ三─一四二０號自用小客車申請第三
人責任險理賠。由乙○○於八十九年十月十二日，利用職務上有
處理交通事故職責之機會，偽稱何明聰於同日下午五時七分，駕
駛前開Ｔ九─八七八二號自用小客車，在宜蘭縣宜蘭市○○路段
，遭林燦賢駕駛登記車主為基欣鋁業（負責人甲○○）之車號Ｑ
三─一四二○號自用小貨車違規跨越中心線撞擊，而將上開明知
不實之交通事故虛偽登載於其職務上所掌之公文書，即宜蘭縣警
察局宜蘭分局Ａ３類交通事故談話紀錄表上，並虛偽製作現場圖
（現場圖已滅失不存在）。再分別至何明聰工作之宜蘭縣冬山鄉
○○路二二七巷十二號鐵工廠，及林燦賢之宜蘭縣冬山鄉○○村
○○路四０七巷三弄八號住處，持交何明聰、林燦賢簽名，作成
「八十九年十月十二日十八時十八分林燦賢Ａ３類談話交通事故
紀錄表」及「八十九年十月十二日十八時五十五分何明聰Ａ３類
談話交通事故紀錄表」二紙，及現場圖之不實公文書，足以生損
害於警察機關處理交通事故之正確性及公信力。八十九年十月十
三日上午，由乙○○以基欣鋁業名義，填具「統一安聯產物保險
股份有限公司汽車出險通知書」，向統一安聯產物保險股份有限
公司（下稱統一安聯公司）申請第三人責任保險理賠，擬以此方
式詐領保險理賠金，以支付上開Ｔ九─八七八二號自用小客車之
修車費用。惟因上開Ｔ九─八七八二號自用小客車與Ｑ三─一四
二０號自用小貨車撞擊位置不符，遭統一安聯公司理賠員周昱成
查覺拒絕理賠，乙○○、甲○○、何明聰及林燦賢共同詐領保險
金犯行始未得逞。嗣於九十一年四月間因林燦賢之妻周萃瑾與乙
○○有感情糾紛交惡而向宜蘭縣警察局督察室檢舉而查獲等情，
因而將第一審關於此部分之判決撤銷，改判論處乙○○共同依據
法令從事公務之人員，利用職務上之機會，詐取財物未遂及甲○
○與依據法令從事公務之人員，共同利用職務上之機會，詐取財
物未遂等罪刑，固非無見。
惟查：(一)按刑事訴訟法第三百七十條所定禁止不利益變更之法則
，其所謂不利益，應從第一審及第二審判決所宣告主文之刑（刑
名及刑度）形式上比較外，尚須整體綜合觀察，將二判決對應比
較，凡使被告之自由、財產、名譽等受較大損害者，即有實質上
之不利益。緩刑之宣告，本質上無異恩赦，得消滅刑罰權之效果
，故在法律上或社會上之價值判斷，顯對被告有利，若無同條但
書所定例外情形，將第一審諭知之緩刑宣告撤銷，即屬不利益變
更。本件第一審判決認甲○○所為應成立貪污治罪條例第五條第
二項、第一項第二款，刑法第二百十三條之罪，二行為有方法結
果之牽連關係，應從一重之貪污治罪條例第五條第二項、第一項
第二款之罪處斷。判決後，僅甲○○為其利益上訴，原判決亦依
同法條論處甲○○罪刑，並無刑事訴訟法第三百七十條但書所列
之情形，卻將第一審判決有關甲○○之緩刑宣告撤銷，自屬於法
有違。(二)按犯貪污治罪條例第四條至第六條之罪，情節輕微，而
其所得或所圖得財物或不正利益在新台幣五萬元以下者，減輕其
刑，該條例第十二條第一項定有明文。原判決以乙○○於偵查中
供承：當初Ｔ九─八七八二號車子發生車禍估價是七萬多元等語
，另證人統一安聯公司保險理賠員周昱成於第一審證稱：本件保
險理賠，依據車子受損的情形，預估賠償的金額預估賠款的數字
八萬元，是依據財物損失情形預估的等語，又依「統一安聯公司
汽車出險通知書」其上記載之預估財損原係八萬元，顯見乙○○
、甲○○所欲詐欺之金錢超過五萬元等情。惟乙○○於第一審供
稱：估價七萬元是我隨便編的（見第一審卷第九十一頁）；甲○
○於第一審亦供稱：修車廠說要三萬多元，申請理賠時沒有拿估
價單給保險公司等語（見同上卷第九十、九十一頁），而證人周
昱成於第一審調查時亦證稱：預估賠款的數字八萬元是我寫的，
是依據財物損失預估的，我們是依據車子受損情形，預估賠償金
額，我們是要經過專業掛牌修理廠評估後，給我們估價單，再由
我們理賠員會勘，再協議價格，如果價合理，再修車理賠等語（
見同上卷第一０五頁）。所供如果無訛，乙○○所駕駛之Ｔ九─
八七八二號車子受損後，究竟需要多少修理費用，尚須保險公司
經由專業修理廠估價後始能確定。而上訴人等究竟能詐取多少保
險費，即與前揭修車費相同，此部分之事實與上訴人等犯罪情節
輕重攸關，自有調查之必要性。甲○○於原審亦聲請傳喚證人即
詠騰汽車修理廠之負責人林金榮，以證明汽車發生車禍損害情形
（見原審上更(一)卷第三十三頁）。原判決未經調查審酌，遽依乙
○○所稱估價約七萬元及證人周昱成自行估算之價格，即認定上
訴人等詐取之財物超過五萬元，自有應於審判期日調查之證據未
予調查之違法。上訴意旨執以指摘原判決不當，非無理由，應認
有發回更審之原因。
據上論結，應依刑事訴訟法第三百九十七條、第四百零一條，判
決如主文。
中　　華　　民　　國　九十四　年　　一　  月　　十三　日
                      最高法院刑事第六庭
                          審判長法官  吳　雄　銘
                                法官  池　啟　明
                                法官  石　木　欽
                                法官  郭　毓　洲
                                法官  吳　三　龍
      本件正本證明與原本無異
                                      書  記  官
中　　華　　民　　國　九十四　年　　一　　月　　十八　日
                                                  Ｒ
